臺灣高等法院臺南分院刑事判決　　　　100年度上易字第209號
上　訴　人
即　被　告　林全福
上列上訴人因詐欺案件，不服臺灣臺南地方法院99年度簡上字第
318號中華民國100年3月10日第一審判決（聲請簡易處刑案號：
臺灣臺南地方法院檢察署99年度偵緝字第670 、671 號），提起
上訴，本院判決如下：
    主  文
上訴駁回。
    事  實
一、林全福對提供自己之行動電話門號SIM卡予他人使用，能預
    見可能遭詐騙集團利用作為犯罪工具，猶基於縱使有人以其
    行動電話門號實行財產犯罪，亦不違背其本意之不確定故意
    ，而於99年1月5日，向威寶電信股份有限公司申辦00000000
    00號行動電話門號後，旋於同日起至同月8日前之某不詳時
    日，在不詳地點，將該威寶行動電話門號之SIM卡，交付予
    真實姓名、年籍不詳之詐欺集團成員。嗣詐欺集團成員取得
    該威寶行動電話門號SIM卡後，即以該門號作為詐騙詹素娟
    之工具，並於99年1月11日上午11時50分許，向詹素娟佯稱
    ：其女兒邱麗智急需用錢云云。致詹素娟不疑有他，而陷於
    錯誤，依其指示匯款新臺幣（下同）80,000元至劉春菊（另
    行偵辦）所申設之合作金庫銀行北新營分行帳號0000000000
    000號帳戶內。嗣經詹素娟發覺受騙後，報警處理。
二、案經高雄市政府警察局左營分局移送及臺南市政府警察局新
    營分局報告臺灣臺南地方法院檢察署檢察官偵查後聲請簡易
    判決處刑。原審法院簡易判決處刑後經被告提起上訴，由原
    審法院管轄第二審合議庭改依通常程序，並為第一審判決。
    理  由
壹、程序部分：
一、本件原為簡易判決，原不得向本院提起上訴，但原審管轄地
    方法院第二審合議庭認該簡易判決中有部分應為無罪諭知，
    符合刑事訴訟法第四百五十一條之一第四項但書情形，依刑
    事訴訟法第四百五十二條規定，爰改依通常程序審理，並為
    第一審判決，故本件得向本院提起上訴。又本件上訴人即被
    告林全福雖僅對有罪部分提起上訴，惟起訴事實就有罪部分
    與無罪部分認係單一性案件，自有上訴不可分原則之適用，
    故有罪部分已上訴，其上訴效力應及於全部起訴事實，故本
    院審理範圍應包括無罪部分。
二、按被告以外之人於審判外之言詞或書面陳述，除法律有規定
    者外，不得作為證據，刑事訴訟法第一百五十九條第一項定
    有明文。但當事人於法院調查證據時，知有第一百五十九條
    第一項不得為證據之情形，而未於言詞辯論終結前聲明異議
    者，視為有前項之同意，亦為刑事訴訟法第一百五十九條之
    五第二項所明文。本件公訴人、被告對於本案被告以外之人
    於審判外之供述及非供述證據，於原審及本院審理時均未於
    言詞辯論終結前聲明異議，且無事證顯示，上開審理調查之
    證據係公務員因違法蒐證所取得，本院審酌該等供述證據作
    成時之情況，認為適當作為證據，依刑事訴訟法第一百五十
    九條之四第一款、第一百五十九條之五第二項等規定，應認
    為均有證據能力。
貳、有罪部分：
一、訊之上訴人即被告林全福坦承於99年1月5日有申辦威寶行動
    電話門號之事實，惟矢口否認有何幫助詐欺犯行，辯稱：伊
    於99年1月5日辦威寶行動電話門號之SIM卡後，將電話SIM卡
    置於小側背包，逛夜市吃東西時將小側背包遺忘在座位，約
    10分鐘後回去找尋，已經找不到背包，可能失竊或遺失。又
    因該電話SIM卡是預付卡，所以遺失後也沒有特別在意，而
    疏忽未辦理掛失，伊並沒有將該威寶行動電話門號交給詐騙
    集團使用，幫助詐騙集團詐欺云云。
二、經查：
  (一)被告於99年1月5日申辦上開威寶0000000000號行動電話門號
    之事實，業據被告供承不諱，並有0000000000號行動電話之
    申辦資料及通聯紀錄在卷可稽（見他1170卷第42-45頁）。
    而被害人詹素娟亦於99年1月11日，接獲以該威寶行動電話
    門號撥打之電話者，佯稱其女兒邱麗智急需用錢云云，致被
    害人詹素娟陷於錯誤而匯款80,000元入劉春菊所申設之合作
    金庫銀行北新營分行帳號0000000000000號帳戶內等情，亦
    據被害人詹素娟於警詢中指訴綦詳，並有國泰世華商業銀行
    匯出匯款憑證、劉春菊開設之合作金庫0000000000000號帳
    戶客戶當月份交易資料查詢單、新開戶建檔登錄單、存款印
    鑑卡、身分證影本、照片、0000000000號行動電話之通聯調
    閱查詢單等在卷可參，是被告申辦之上開威寶行動電話門號
    ，確已為詐欺集團用以當作詐騙被害人詹素娟財物之工具等
    事實，堪以認定。
  (二)被告雖上開SIM卡係遺失或失竊置辯。然查：被告於偵查中
    辯稱：伊係為求職而於99年1月5日為申辦威寶行動電話門號
    ，該門號尚未使用即於【申辦後3天遺失】，後來在同月10
    日始發現遺失云云（見99年度偵緝字第670號卷第15、16頁
    ）；嗣於上訴理由狀及原審準備程序中則辯稱：【伊在報紙
    刊登廣告中找到永樂燒肉便當外送的工作，因為便當外送，
    需提供門號供公司使用】，並與個人使用門號分開，所以同
    時申辦威寶行動電話門號及臺灣大哥大門號，【1月5日申辦
    當天】去逛夜市吃東西時，丟在座位上而遺失，事後想起回
    頭找已不見蹤影云云（見原審卷第3頁、第16頁反面、第17
    頁）；繼於原審審理中改稱：當初辦該威寶行動電話門號的
    動機是【為了找工作先準備起來】，遺失的時候比較沒有警
    戒心去在意云云（見原審卷第76頁反面）。核被告上開供述
    ，就其係為預備謀職或為特定工作而申辦威寶行動電話門號
    ？申辦後該SIM卡何時遺失？何時發現等節，前後供述矛盾
    不一，誠屬可疑。又依被告於簡易判決上訴狀及原審準備程
    序時辯稱，其係依報紙刊登求職廣告，應徵永樂燒肉便當外
    送的工作，因便當外送工作，需提供行動電話門號予公司，
    所以申辦該威寶行動電話門號使用。然此經證人即永樂燒肉
    飯之負責人許榮宗到庭結證稱：公司係在99年1月9日、15日
    、23日登報徵求男性外送便當員工，被告是99年1月23日來
    應徵工作，應徵時於員工資料卡所登載之連絡電話為000000
    0000號，之後同月29日開始上班等語，並提出中華日報社廣
    告刊登證明、廣告費明細、員工資料卡等件為證，被告亦不
    否認確於證人所述時間前往應徵工作等情。是被告之威寶行
    動電話門號早在99年1月5日即申辦，斯時永樂燒肉飯尚未登
    報徵才，又被告嗣後前往應徵上開工作時，所登載連絡電話
    亦非該威寶行動電話門號號碼，是被告辯稱其為應徵上開便
    當外送乙職，因而申辦威寶行動電話門號，顯係臨訟杜撰之
    詞，殊無可採。另被告於原審審理時又改稱，係為找工作而
    預申辦門號云云。惟被告先前曾申辦亞太行動電話門號使用
    ，因未依約繳納相關費用，而遭電信業者停話。又被告於99
    年1月5日除申辦上開威寶行動電話門號外，同日另申辦台灣
    大哥大股份有限公司（下簡稱台灣大哥大）0000000000號行
    動電話門號等情，業據被告供承不諱，復有台灣大哥大公司
    基本資料查詢1份（見原審卷第22至24頁）在卷可稽。衡情
    被告若為謀職所需，亦僅申辦一電話門號，即足供連繫使用
    ，應無於尚未謀得新職前，經濟來源困窘之際，申辦兩個行
    動電話門號使用之必要。凡此被告所辯申辦上開威寶行動電
    話門號之原因、遺失時點、發現遺失時間等情，前後供述不
    一，更何況同日申辦兩張，卻僅失竊或遺失其中一張，此種
    選擇性失竊，亦令人不解，所辯顯與事實及常情，存有相悖
    不合理之處，應屬卸責之詞，實無可信。
  (三)再參以詐騙集團常以手機門號與被害人或其他共犯保持聯繫
    ，如果行動電話門號確係遺失之物，則該門號隨時可能停話
    ，豈有以拾獲或竊取該物作為詐欺取財之工具，而甘冒與被
    害人或其他共犯發生斷訊失聯，且失竊人報警後，於領款時
    隨即被逮捕之風險。又邇來社會上詐欺犯罪猖獗，犯案者每
    利用人頭帳戶及行動電話門號作為犯罪工具，傳播媒體均可
    見聞，一般人均有應妥善保管以防遭人作為犯罪使用之認知
    。本件被告辯稱係SIM卡遺失，卻於發現門號遺失後，未報
    警或立即掛失；兼衡以實施詐欺取財犯罪之徒，若非確定門
    號申請人同意提供使用，而無報警或立即掛失之可能，當不
    至以之作為犯罪工具。基此，認本件應係被告同意交付其威
    寶行動電話門號予他人使用，並容有預見他人可能作為詐欺
    取財犯罪使用之未必故意，甚為灼然。
  (四)綜上所述，被告所為辯解，應屬卸責飾詞，並不足採信，本
    件事證明確，被告上開犯行洵堪認定，應依法論科。
三、按刑法上之幫助犯，係對於犯罪與正犯有共同之認識，而以
    幫助之意思，對於正犯資以助力，而未參與實施犯罪之行為
    者而言（最高法院75年度臺上字第1509號、88年度臺上字第
    1270號判決意旨參照）。是以，如未參與實施犯罪構成要件
    之行為，而係出於幫助之意思提供助力，即屬幫助犯，而非
    共同正犯。本件被告提供其門號SIM卡供他人使用，尚無證
    據證明被告有以自己實施詐欺取財犯罪之意思，而與他人為
    詐欺取財犯罪之犯意聯絡或分擔詐欺取財犯罪構成要件行為
    ，應屬詐欺取財罪之幫助犯。核被告所為，係犯刑法第三十
    條第一項、第三百三十九條第一項之幫助詐欺取財罪。被告
    為幫助犯，依刑法第三十條第二項規定，按正犯之刑減輕之
    。
參、不另為無罪諭知部分：
一、聲請簡易判決處刑意旨略以：被告林全福於99年1月5日，向
    威寶電信公司申辦0000000000號行動電話門號後，旋於同日
    起至99年1月8日間之某時，在不詳地點，將該門號之SIM卡
    ，以不詳代價，交付予真實姓名、年籍不詳之詐欺集團成員
    使用。嗣詐欺集團取得該SIM卡後，即以該門號作為詐騙邱
    朝在之工具，而於99年1月8日，向邱朝在佯稱係其朋友要借
    錢云云，致邱朝在不疑有他，而匯款80,000元至郭俊佑（另
    由警方移送臺灣高雄地方法院檢察署偵辦）所申設之臺灣銀
    行左營分行帳號000000000000號帳戶內。嗣經邱朝在發覺受
    騙後，報警處理。因認被告此部分，亦係涉犯刑法第三十條
    第一項前段、第三百三十九條第一項幫助詐欺取財罪嫌。
二、按犯罪事實應依證據認定之，無證據不得認定犯罪事實；不
    能證明被告犯罪者，應諭知無罪之判決，刑事訴訟法第一百
    五十四條第二項、第三百零一條第一項前段分別定有明文。
    又按認定不利於被告之事實須依積極證據，苟積極證據不足
    為不利於被告事實之認定時，即應為有利於被告之認定；認
    定犯罪事實所憑之證據，雖不以直接證據為限，間接證據亦
    包括在內；然而無論直接或間接證據，其為訴訟上之證明，
    須於通常一般之人均不致有所懷疑，而得確信其為真實之程
    度者，始得據為有罪之認定（最高法院30年上字第816 號、
    76年臺上字第4986號判例意旨參照）。且幫助犯成立，除須
    具有幫助他人犯罪之故意行為外，仍須所為幫助行為與正犯
    所實行之犯罪間，具有直接之影響，亦即幫助犯之幫助行為
    ，須與正犯之意思相一致，始足當之。倘行為人所為與正犯
    所實行之犯罪行為間，並無直接之影響，即難以幫助犯相繩
    （最高法院27年上字第2766號判例及96年度台上字第6822
    號判決要旨足參）。
三、聲請簡易判決處刑意旨及公訴人認被告涉有此部分幫助詐欺
    取財犯行，係以(一)證人即被害人邱朝在之證述、(二)證人邱尚
    緯之證述；(三)郵政跨行匯款申請書、(四)郭俊佑開設之臺灣銀
    行左營分行000000000000號帳戶開戶資料及往來明細、(五)00
    00000000號、0000000000號、0000000000號行動電話及00-0
    000000號電話之申辦資料及通聯紀錄、(六)0000000000號行動
    電話及00-0000000號電話之申辦資料等，並以證人即被害人
    邱朝在於99年1月8日被騙時之個人通聯紀錄雖未顯示被告申
    辦之0000000000電話號碼，但據中華電信函查資料是因為網
    路上面的虛擬門號，故未顯示該號碼，但上開號碼曾出現在
    被害人住處電話之電話語音顯示，而為證人邱尚緯紀錄之，
    為其論據。
四、訊據被告堅決否認有何上開犯行，辯稱：伊對被害人被害的
    情形並不了解等語。經查：
  (一)據證人即被害人邱朝在於原審審理時證稱：於99年1月8日，
    其經由高雄市住處所申設之室內電話，接獲詐騙集團電話，
    對方佯稱係其朋友要借錢，因而前往郵局匯款，其並不知悉
    詐騙集團使用之電話號碼等語（見原審卷52、53頁）。足見
    被害人邱朝在並不知悉其所受接獲詐騙集團使用之電號號碼
    。
  (二)又證人之子即證人邱尚緯於原審審理時證稱：父親邱朝在接
    到詐騙電話時，其並不在場，事後經由母親告知父親受詐騙
    乙事，其再詢問父親邱朝在後，就查看住處室內電話最近之
    來電顯示，當時父親尚在警局製作筆錄，其就將查得之來電
    顯示告知製作筆錄之員警，其住處申設室內電話並無轉接功
    能等語。惟證人邱尚緯於被害人邱朝在接獲詐騙集團之電話
    時並未在場，雖事後查看住處室內電話之來電顯示，亦無從
    確認上開來電顯示確係被害人所接獲之詐騙電話。況經相互
    比對被告申辦威寶行動電話門號與被害人邱朝在申請室內電
    話於99年1 月8 日通聯紀錄，二電話於上開時日並無相互通
    訊往來之記錄，此有通聯調閱查詢單、威寶資料查詢、中華
    電信資料查詢各1 份（見99年度他字第1170號偵卷第9 、43
    、45頁）在卷可稽。而99年1 月8 日12時至13時之間撥入被
    害人申設室內電話之非中華電信之台灣固網虛擬門號，並無
    法判斷係被告申設之威寶行動電話門號，此亦有中華電信股
    份有限公司臺南營運處服務中心100 年1 月17日服字第1000
    000037號函在卷可按（見原審卷第67頁）。基此，依上開卷
    證，自無從得知被害人邱朝在遭詐騙集團施以詐術所使用之
    電話門號為何，且與被告前揭威寶行動電話門號有何直接之
    關聯性。
五、綜觀卷證資料及證人之供述，本件被告前揭申辦之威寶行動
    電話門號，縱確有提供交付予詐欺集團成員做為詐騙上開被
    害人詹素娟使用之工具，然並無證據顯示詐欺集團成員亦持
    上開威寶行動電話門號對被害人邱朝在施用詐術。是以被告
    縱有提供前揭威寶行動電話門號之行為，然因此行為與詐騙
    集團成員對於被害人邱朝在實施詐欺之行為，既無提供助力
    以增加正犯實施犯罪之便利，且其行為與正犯所實行之詐欺
    犯罪間，復無直接之影響或關連性，而無施予任何助力。揆
    諸上開判例及判決意旨之說明，尚難認被告客觀上已有幫助
    行為，而該當於幫助犯，法院就此部分原應為被告無罪之判
    決。惟因檢察官聲請簡易判決處刑意旨認上開部分犯罪事實
    與上開論罪科刑部分犯罪事實，為接續犯之單純一罪關係，
    爰不另為無罪之諭知。
肆、原審以公訴人所訴之犯罪事實為單純一罪關係，其中被告申
    辦之威寶行動電話門號，提供交付予詐欺集團成員做為詐騙
    上開被害人詹素娟使用之工具部分，事證已臻明確，予以論
    罪科刑。並依現有卷證資料，無法認定被告係該詐騙集團對
    被害人邱朝在部分，施以詐欺取財犯行之幫助犯，認公訴人
    所舉之證據，尚不足認定被告有此部分聲請簡易判決處刑意
    旨所指之幫助詐欺取財犯行；復查無其他積極事證足資證明
    被告有此部分幫助詐欺取財犯罪，因而依刑事訴訟法第四百
    四十九條第一項前段、第四百五十四條第二項，刑法第三百
    三十九條第一項、第三十條、第四十一條第一項前段，刑法
    施行法第一條之一（第一項、第二項前段）規定，撤銷原簡
    易判決，並審酌被告交付行動電話門號提供他人作為不法目
    的使用，助長詐欺活動之發生，因此增加被害人事後向幕後
    詐騙集團成員追償及刑事犯罪偵查之困難，且被告矢口否認
    犯行，難認有悔意，兼衡被告僅係對他人之詐騙犯行提供助
    力，而未參與詐騙取財之實行，暨被害人之金錢損失、被告
    之智識程度、家庭經濟狀況等一切情狀，量處有期徒刑二月
    ，並諭知如易科罰金以新臺幣一千元折算一日之標準。並認
    詐騙集團成員對於被害人邱朝在實施詐欺之行為部分，與論
    罪科刑部分為單純一罪關係，不另為無罪之諭知。本院經核
    原判決認事用法，均無不合，量刑亦甚妥適。被告上訴意旨
    仍執前詞否認犯罪，非有理由，應予駁回。
據上論結，應依刑事訴訟法第三百六十八條，判決如主文。
本案經檢察官蘇南桓到庭執行職務。
中    華    民    國   100    年    5    月     31    日
                  刑事第七庭    審判長法  官  李文福
                                      法  官  顏基典
                                      法  官  陳顯榮
以上正本證明與原本無異。
不得上訴。
                                      書記官  李珍鳳
中    華    民    國   100    年    5     月    31    日
附錄本件論罪科刑法條：
刑法第三百三十九條第一項：
意圖為自己或第三人不法之所有，以詐術使人將本人或第三人之
物交付者，處五年以下有期徒刑、拘役或科或併科一千元以下罰
金。